臺中高等行政法院判決　　　　　　　　　　　　　　九十二年度訴更一字第一四號
　　　　　　　　　　　　　　　.
　　原　　　告　甲○○
　　訴訟代理人　江銘栗律師
　　複代理人　　黃文皇律師
　　被　　　告　苗栗縣稅捐稽徵處
　　代　表　人　乙○○
　　訴訟代理人　丙○○
右當事人間因土地增值稅事件，原告不服苗栗縣政府中華民國九十年十一月六日九○
年苗府訴字第一一號訴願決定，提起行政訴訟，本院判決後，經最高行政法院就課予
訴訟部分裁定駁回上訴（九十二年度裁字第五五二號），而就撤銷訴訟部分廢棄發回
更審（九十二年度判字第四九一號），本院判決如左︰
　　主  文
原告之訴駁回。
本審及發回前第二審訴訟費用除確定部分外由原告負擔。
　　事  實
壹、事實概要：緣原告於民國（以下同）八十六年九月二十七日與訴外人林萬和簽訂
    買賣契約，出售所有坐落苗栗縣苗栗市○○段三九六之一地號土地，並檢具苗栗
    縣政府八十六年九月二十四日八六府建都字第一一八五九九號函所附土地改良證
    明書，向被告申報土地移轉現值，經被告扣除該筆土地改良費用新台幣（以下同
    ）九、三二五、○○○元後，核定土地增值稅為０元，嗣因該土地改良證明書涉
    及公務員圖利他人而取得，經臺灣苗栗地方法院檢察署檢察官以八十六年偵字第
    二七一二、二九六六及二九六七號起訴書提起公訴，被告遂據以重新核定土地增
    值稅額為五、三○○、○八二元，並依法向原告補徵，原告不服，申請復查、訴
    願，均未獲變更，遂提起行政訴訟，於九十一年一月三十日經本院九十年度訴字
    第一五八五號判決駁回，原告遂向最高行政法院提起上訴，於九十二年五月一日
    經最高行政法院九十二年度判字第四九一號判決，撤銷訴訟部分發回更審。
貳、兩造聲明：
一、原告聲明求為判決：
    (一)撤銷原處分（即復查決定）及訴願決定。
    (二)訴訟費用由被告負擔。
二、被告聲明求為判決：駁回原告之訴。
參、兩造之陳訴及爭點：
一、原告主張之理由：
    (一)原告所有坐落苗栗市○○段三九六之一等地號土地出售訴外人林萬和，當時雙
      方約定該土地增值稅由承買人負責繳納。
    (二)依據民法第二百五十五條規定，契約係雙方當事人之意思表示，非於一定時期
      為給付不能達到其契約之目的，而契約當事人之一方，不按契約給付者，他方
      當事人得不為催告解除其契約。又民法第二百六十四條規定：因契約互負債務
      ，於他方當事人未為對待給付前，得拒絕自己之給付。
    (三)依據憲法第二十四條規定：凡公務人員違法侵害人民之自由或權利者，除依法
      律受懲戒外，應負刑事及民事責任，被害人民就其所受損害並得依法律向國家
      請求賠償，又大法官釋字第四四號解釋文載明：契約係雙方當事人之履行權利
      與義務之規範，相互遵守承諾不得違約，如有一方違約他方得視為契約失效，
      隨時可以終止契約。
    (四)依據憲法第一百七十一條規定：法律與憲法牴觸者無效，同法第一百七十二條
      ：命令與憲法或法律牴觸者無效，另依據土地法第二百零六條：土地增值稅拖
      延不繳者，可以執行拍賣該土地，所得價款抵扣該增值稅金，餘額始發還土地
      所有權人，所以原告是依據被告簽發免徵該土地增值稅後，始辦理該土地所有
      權移轉登記。
    (五)茲因訴外人等為貪圖利益竟以虛偽不實土地改良為由，向被告申請土地改良工
      程費抵扣土地增值稅，而被告依據土地稅減免條例第二十五條規定受理，應會
      同查核會勘核定後十日內以書面通知申請人。
    (六)被告再三指稱該增值稅係虛偽不實之土地改良工程費來抵扣，這完全是被告推
      卸責任，因依土地稅減免條例第二十五條規定被告應會同勘驗，始得核發該土
      地增值稅，所以證明本案係被告業務疏失應負責賠償，否則被告就是共同參與
      圖利訴外人之行為，才不向訴外人追繳，讓訴外人獲龐大利益。
    (七)被告應依據臺灣苗栗地方法院刑事八十八年度訴字第一九七號判決向訴外人追
      繳該遺漏土地增值稅，反而向臺灣高等法院臺中分院九○上訴字第一三七號陳
      訴業已有人追繳，不必再行追繳，顯然依理、依情、依法均不合，袒護訴外人
      顯有不當。
    (八)按行政行為應受法律及一般法律原則之拘束，民事訴訟法第二百七十七條之規
      定，於行政訴訟適用之，此有行政訴訟法第一百三十六條及行政程序法第四條
      分別定有明文。由此可知，當事人主張有利於己之事實者，就其事實有舉證之
      責任，故如被告主張系爭土地原告有無虛偽耕作之情事，而變更原所為之課稅
      之處分，自然就所主張之事實負舉證之責任，以證實自己之主張為真實，查被
      告以苗栗地方法院八十八年度訴字第一九七號刑事判決，認定該筆土地改良費
      用係虛偽耕作云云，惟查被告就該苗栗地方法院之判決是否已判決確定乙事，
      並未查明，則該判決所認定之事實既尚未確定，即難認被告已盡舉證之責，自
      不得以此作為不利原告之認定依據，被告依據尚未確定之事實，而為改變原課
      稅處分並命原告補繳土地增值稅云云，於法顯屬無據，其處分及訴願決定自難
      認為適當。
    (九)再按刑事訴訟所調查之證據及刑事訴訟判決所認定之事實，非當然有拘束民事
      訴訟判決之效力，此有最高法院所著三十八年穗上字第八七號判例可參。換言
      之，依同理，刑事訴訟所調查之證據及刑事訴訟判決所認定之事實，非當然有
      拘束行政訴訟判決之效力，查原復查處分暨訴願決定，僅言及依據苗栗地方法
      院八十八年度訴字第一九七號刑事判決認定云云，惟就該判決認定之理由及證
      據為何？及該判決之理由及證據何以足以採信之理由？均末說明，則原處分及
      訴願決定即難謂無違法情事。
    (十)末按就人民之訴願及訴訟之權利，應予保障，此憲法第十六條定有明文。查原
      處分及訴願決定所依據之刑事判決所追訴者為羅錦榮、李志謙、紀文發等人，
      因此縱屬該案所欲查明之事實與本件系爭土地增值稅之課稅有關，然原告既非
      該案之當事人，就該案法院認定之事實並無法為抗辯及為其他防禦上之主張，
      被告及訴願機關未依法定程序調查證據，逕依此而為不利原告之處分，其處分
      及訴願決定已剝奪原告憲法上所賦予之訴訟上權利，其處分、訴願決定，已違
      反前開憲法第十六條之規定，更難謂適法，自已無維持之必要。
    (十一)退步言之，縱屬刑事判決所認為真，被告係因苗栗縣政府都計課人員羅錦榮、
      李志謙等人核發不實之上地改良驗證書，致被告得據此予以抵扣繳增值稅。嗣
      後被告以刑事判決所認之事實，而要求原告補繳增值稅，並以系爭土地未施作
      改良土地前之基準計算追繳系爭土地之增值稅額，此為被告所認。惟查被告既
      係依據苗栗縣政府都計課核發之土地改良驗證書，對被告予以扣繳增值，則該
      苗栗縣政府都計課核發之系爭土地改良驗證書之行政處分，即為被告為本件徵
      收增值稅之依據，而在該行政處分未被撤銷前，仍有法定之形成效力，被告仍
      應受其效力之拘束，而被告所提之刑事判決，並未亦無法撤銷該系爭土地改良
      驗證書之行政處分，被告即不得逕依刑事判決所認定之結果，在未撤銷系爭土
      地改良驗證書之行政處分前，即為補繳增值稅之課稅處分，否則即屬違法，是
      原處分暨訴願決定，依法亦屬無據，自應予撤銷。
    (十二)再退萬步言之，系爭土地之買受人林萬和，確實有支付二百二十萬元之工程費
      用，交付李志謙等人對系爭土地進行土地改良之工程，此不僅經林萬和到庭結
      證屬實，亦為刑事判決所認定屬實，堪屬無疑。則系爭土地雖未達到苗栗縣政
      府所核發土地改良驗證書之工程標準，但確實有施作價值二百二十萬元之工程
      ，進行上地改良。被告自應扣除此部分之稅額，而被告並未除此部分之土地改
      良費用，此為被告自承。因此縱認被告得在苗栗縣政府未撤銷系爭土地土地改
      良驗證書之行政處分前，即得對原告為追繳增值稅之處分。惟系爭土地之土地
      改良工程雖未達苗栗縣政府所核發土地改良驗證書之標準，然所施作土地改良
      工程之二百二十萬元之價值，亦應併入計算扣除，而由應繳納之土地增值稅再
      扣除二百二十萬元，始符合衡平原則。原處分及訴願決定均未予扣除，即有適
      用法則不當及不適法等違法情事。
    (十三)又按人民之財產權應予保障，憲法第十五條定有明文。因此人民私法契約所生
      之利益，亦受憲法財產權之保障。查系爭土地原告與買受人林萬和約定，增值
      稅由買受人負責，須買受人繳交增值稅後，始得辦理系爭土地之過戶。然苗栗
      縣政府都計課公務員羅錦榮與李志謙等人卻與林萬和勾結，製作不實之苗栗縣
      政府土地改良驗證書（違法之行政處分），並副知被告據以扣抵增值稅，因而
      讓原告陷於錯誤，同意買受過戶，致使原告喪失原合法契約所保障之免予負擔
      系爭土地增值稅之財產權益，則因羅錦榮等人所為違法行政處分之行為，致使
      原告法律上所保障之權益受到侵害之事實，屬公務員利用職權所為違法之侵權
      行為，已至為明確。苗栗縣政府就原告因本案敗訴所受之補繳增值稅之損害，
      自應與羅錦榮等人負連帶賠償責任，而苗栗縣政府為中華民國政府之機關，被
      告亦為中華民國政府之機關，因此原告因受中華民國政府之機關課稅之下利處
      分，歸結仍應中華民國政府機關負責賠償，則原處分顯然並無訴訟利益，即欠
      缺法律保護實益，原處分即復查決定即有適用法則不當之違法情事，爰求判決
      如聲明。
二、被告答辯之理由：
    (一)按「土地增值稅之納稅義務人如左：一、土地為有償移轉者，為原所有權人。
      」、「已規定地價之土地，於土地所有權移轉時，應按其土地漲價總數額徵收
      土地增值稅。」分別為土地稅法第五條第一項第一款及第二十八條前段所明定
      。次按「土地增值稅之納稅義務人依法應為土地之出賣人，若土地買賣契約內
      經雙方特約載明土地增值稅由買方負擔者，此項約定，顯屬違背土地法第一百
      八十二條之規定，自不能認為有效。」為改制前行政法院六十一年度判字第一
      一四號判例可資參照。復按「土地所有權人為前條之改良，應依左列規定申請
      驗證登記：一、於開始興工改良之前，填具申請書，向工務（建設）機關申請
      查驗，並於工程完竣翌日起十日內申請複勘，在申請查驗前已改良者，不予受
      理。二、工務（建設）機關應於接到申請書翌日起五日內，會同農糧、水利機
      關派員實地勘查工程開始或完竣情形。三、改良土地費用評估標準，由工務(
      建設)機關會同農糧、水利機關調查擬訂，報直轄市或縣（市）政府核定。四
      、改良土地費用核定後，工務（建設）機關應即登記，並於登記翌日起五日內
      按宗發給證明，並通知地政機關及稅捐稽徵機關。」為平均地權條例施行細則
      第十二條所明定。另按「土地改良，未依平均地權條例施行細則第十二條規定
      之程序申請驗證登記，不得依據當地鄉公所核發之證明書所列金額予以認定其
      土地改良費用，自土地漲價總數額中扣除。」亦為財政部七十二年二月二十四
      日台財稅第三一二○九號函釋所明定。
    (二)本件原告於八十六年九月二十七日與林萬和簽訂買賣契約，出售所有坐落苗栗
      市○○段三九六之一地號土地，並檢具苗栗縣政府八十六年九月二十四日八六
      府建都字第一一八五九九號函所附土地改良證明書，向被告申報土地移轉現值
      。經被告扣除該筆土地改良費用九、三二五、○○○元後，核定土地增值稅為
      ０元。嗣因該土地改良證明書涉及公務員圖利他人而取得，業經臺灣苗栗地方
      法院八十八年度訴字第一九七號作成刑事判決書，該判決書載明：「理由：：
      ：三、八十六年初，林萬和代表興得公司，有意價購詹益和、徐永火、甲○○
      等所有坐落於苗栗縣苗栗市○○段第三九七及三九六之一、三九八之三：：土
      地，：：惟鑑於三九七、三九六之一地號土地增值稅總額高達：：近三千六百
      萬元，：：，乃亟思規避稅賦，因知悉土地改良工程費用得以扣抵增值稅，遂
      欲以虛偽之土地改良工程花費名義予以扣抵以求減少或免付稅捐，：：於八十
      六年六月、七月間，即推由李志謙出面與林萬和商談承攬事宜，羅錦榮、李瞻
      良、李志謙、紀文發、林萬和：：等五人經多次商談後，乃共同基於意圖自己
      不法利益之犯意聯絡，欲以虛構工程方法分兩階段辦理，：：先就第三九七地
      號土地申請第一階段土地改良，嗣則再就第三九六之一地號土地申辦第二階段
      土地改良，：：陳賢秋配合上開第三九七地號土地增值總值係二千六百八十三
      萬餘元，而為二千八百五十萬元之工程造價設計，另配合第三九六之一地號土
      地增值稅額係九百零八萬餘元而為九百八十二萬元之工程造價設計，之後並為
      不實之監造及虛偽之結算，其中第三九七地號土地結算工程費用係二千六百五
      十萬元，第三九六之一地號土地結算工程費用則係九百三十二萬五千元。：：
      並於八十六年九月二日八六府建都字第四六○六號函，八十六年九月二十四日
      八六府建都字一一八五九九號函副知苗栗縣稅捐稽徵處予以扣抵土地增值稅。
      ：：不法逃漏土地增值稅達三千五百七十七萬一千一百五十六元。」是系爭土
      地改良費用既經法院判決係虛偽施作，自不應扣抵土地增值稅，被告據以重新
      核定土地增值稅額為五、三○○、○八二元，並依法向原告補徵，揆諸首揭規
      定，應無不合。
    (三)原告不服，主張：「一、原告所有坐落苗栗市○○段三九六之一等地號土地出
      售訴外人林萬和，當時雙方約定該土地增值稅由承買人負責繳納；二、依據民
      法第二五五條條例，契約係雙方當事人之意思表示，非於一定時期為給付不能
      達到其契約之目的，而契約當事人之一方，不按契約給付者，他方當事人得不
      為催告解除其契約。又民法第二六四條規定：因契約互負債務，於他方當事人
      未為對待給付前，得拒絕自己之給付。三、依據憲法第二十四條規定，凡公務
      人員違法侵害人民之自由或權利者，除依法律受懲戒外，應負刑事及民事責任
      ，被害人民就其所受損害並得依法律向國家請求賠償，又大法官釋字第四四號
      釋文載明：契約係雙方當事人之履行權利與義務之規範，相互遵守承諾不得違
      約，如有一方違約他方得視為契約失效，隨時可以終止契約。四、依據憲法第
      一七一條規定：法律與憲法牴觸者無效，同法第一七二條：命令與憲法或法律
      牴觸者無效，另依據土地法第二○六條：土地增值稅拖延不繳者，可以執行拍
      賣該土地，所得價款抵扣該增值稅金，餘額始發還土地所有權人，所以原告是
      依據被告簽發免徵該土地增值稅後，始辦理該土地所有權移轉登記。五、茲因
      訴外人等為貪圖利益竟以虛偽不實土地改良為由，向被告申請土地改良工程費
      抵扣土地增值稅，而被告依據土地稅減免條例第二十五條規定受理，應會同查
      核會勘核定後十日內以書面通知申請人。六、被告再三指稱該增值稅係虛偽不
      實之土地改良工程費來抵扣，這完全是被告推卸責任，因依土地稅減免條例第
      二十五條規定被告應會同勘驗，始得核發該土地增值稅，所以證明本案係被告
      業務疏失應負責賠償，否則被告就是共同參與圖利訴外人之行為，才不向訴外
      人追繳，讓訴外人獲龐大利益。七、被告應依據臺灣苗栗地方法院刑事八八訴
      字第一九七號判決向訴外人追繳該遺漏土地增值稅，反而向臺灣高等法院臺中
      分院九○上訴字第一三七號陳訴業已有人追繳，不必再行追繳，顯然依理、依
      情、依法均不合，坦護訴外人顯有不當。」云云，資為辯解。
    (四)惟經查：
      1.本案土地為有償移轉，依前揭土地稅法第五條第一項第一款規定，其納稅義
        務人即為原所有權人，且買賣契約載明土地增值稅由買方負擔者，其約定無
        效，亦有改制前行政法院六十一年度判字第一一四號判例可資參照，是被告
        依法向原告補徵土地增值稅，自無不合。
      2.原告所主張民法第二百五十五條、二百六十四條及大法官會議釋字第四十四
        號解釋，均屬原告與契約他方當事人間之私權關係，況本件系爭土地所有權
        既已移轉，被告依法核課其土地增值稅，並無違誤。
      3.查土地改良工程之勘查、改良費用評估標準及發給證明，依首揭規定，均非
        稽徵機關之權責，是訴稱被告應依土地稅減免條例第二十五條規定會同勘驗
        ，始得核發該土地增值稅，被告業務疏失應負責賠償乙節，並非可採。況依
        苗栗縣政府八十六年九月二十四日八六府建都字第一一八五九九號函所示，
        本件土地改良驗證係由原告提出申請，經苗栗縣政府核算金額為九、三二五
        、○○○元，並通知原告。被告再據原告檢具之土地改良證明書，核定土地
        增值稅，並無疏失可言。
      4.查憲法第十九條明定「人民有依法律納稅之義務。」，土地稅法第五條第一
        項第一款、第二十八條前段及土地法第一百八十二條既規定土地所有權移轉
        時，應按其土地漲價總數額徵收土地增值稅，且土地為有償移轉者，其土地
        增值稅之納稅義務人為原所有權人。本件系爭土地為有償移轉，是原告依法
        負有繳納土地增值稅之義務。被告依法向原告補徵土地增值稅，亦屬適法。
    　5.上開土地改良費用係屬不實之土地改良驗證書，其涉案人等，業據臺灣高等
        法院臺中分院九十年度上訴字第一三七號刑事判決，併予陳明。
    (五)原告主張因訴外人等為貪圖利益竟以虛偽不實土地改良為由，向被告申請土地
      改良工程費抵扣土地增值稅時，被告應依據土地稅減免規則第二十五條規定會
      同查核會勘一節，查土地稅減免規則第二十五條所指稽徵機關受理申請土地稅
      減免案件，其中土地增值稅減免部分係指合於同規則第二十條各款規定，並不
      包括土地改良費用。且依據同規則第二十三條規定，主管稽徵機關接到減免之
      申請後，應即會同會辦機關派員，依據地籍圖冊實地勘查之案件，僅規範減免
      地價稅及田賦之申請部分，符合土地增值稅減免標準之土地並未規範應由稽徵
      機關會勘核定。又土地改良費用屬計算土地漲價總數額之扣除額，本件土地增
      值稅經扣除申報土地改良費用後，無土地漲價總數額，故原核定土地增值稅為
      零元，並非屬一般免稅案件。況依平均地權條例施行細則第十二條規定「土地
      所有權人為前條之改良，應依左列規定申請驗證登記：一、於開始興工改良之
      前，填具申請書，向工務（建設）機關申請查驗，並於工程完竣翌日起十日內
      申請複勘，在申請查驗前已改良者，不予受理。二、工務（建設）機關應於接
      到申請書翌日起五日內，會同農糧、水利機關派員實地勘查工程開始或完竣情
      形。三、改良土地費用評估標準，由工務（建設）機關會同農糧、水利機關調
      查擬訂，報直轄市或縣 (市)政府核定。四、改良土地費用核定後，工務（建
      設）機關應即登記，並於登記翌日起五日內按宗發給證明，並通知地政機關及
      稅捐稽徵機關。」其中第一項第二款已明白指示，工務（建設）機關接到申請
      書，應會同勘查之機關為農糧、水利機關，並不包括稽徵機關。是原告前開主
      張非有理由。
　　理  由
一、按本件被告代表人（處長）原為黃文爐，業已更換為乙○○（此有被告所提財政
    部九十二年六月十三日台財稅字第０九二０四五三九九二號令影本附於本院卷第
    五十四頁），被告陳明新代表人承受訴訟，於法無違，應予准許。
二、按「土地增值稅之納稅義務人如左：一、土地為有償移轉者，為原所有權人。」
    、「已規定地價之土地，於土地所有權移轉時，應按其土地漲價總數額徵收土地
    增值稅。」分別為土地稅法第五條第一項第一款及第二十八條前段所明定。另「
    土地所有權人為前條之改良，應依左列規定申請驗證登記：一、於開始興工改良
    之前，填具申請書，向工務（建設）機關申請查驗，並於工程完竣翌日起十日內
    申請複勘，在申請查驗前已改良者，不予受理。二、工務（建設）機關應於接到
    申請書翌日起五日內，會同農糧、水利機關派員實地勘查工程開始或完竣情形。
    三、改良土地費用評估標準，由工務（建設）機關會同農糧、水利機關調查擬訂
    ，報直轄市或縣（市）政府核定。四、改良土地費用核定後，工務（建設）機關
    應即登記，並於登記翌日起五日內按宗發給證明，並通知地政機關及稅捐稽徵機
    關。」亦為平均地權條例施行細則第十二條所規定。又「土地改良，未依平均地
    權條例施行細則第十二條規定之程序申請驗證登記，不得依據當地鄉公所核發之
    證明書所列金額予以認定其土地改良費用，自土地漲價總數額中扣除。」亦為財
    政部七十二年二月二十四日台財稅第三一二○九號函釋有案（見九十二年十二月
    編印土地稅法令彙編第二三一頁），上開函釋為主管機關就其執掌公務所為職務
    上解釋，既與上揭土地稅法不相抵觸，自可採用。
三、本件原告於八十六年九月二十七日與訴外人林萬和簽訂買賣契約，出售所有坐落
    苗栗縣苗栗市○○段三九六之一地號土地，並檢具苗栗縣政府八十六年九月二十
    四日八六府建都字第一一八五九九號函所附土地改良證明書，向被告申報土地移
    轉現值。經被告扣除該筆土地改良費用九、三二五、○○○元後，核定土地增值
    稅為零元。嗣因該土地改良證明書涉及公務員圖利他人而取得，業經臺灣苗栗地
    方法院八十八年度訴字第一九七號作成刑事判決，認系爭土地改良費用係虛偽施
    作，被告乃據以認原告申報土地移轉現值時，所提出之土地改良費用，不應扣抵
    土地增值稅，而重新核定土地增值稅額為五、三○○、○八二元，並依法向原告
    補徵。原告不服，申請復查主張：本案所作之土地改良，目前法院正審理中，尚
    未定讞，被告即依起訴書而補徵此筆土地增值稅有欠合理，該土地改良是否虛假
    ，程序之認定尚待法院判決，故被告全部補徵似不合理，此筆土地增值稅約定由
    買方負擔，且當初林萬和之土地改良費用，係由苗栗縣政府核定，而將增值稅全
    數抵扣，才得以將土地所有權移轉於林萬和，若未來法院判決林萬和有罪，被告
    再補徵此筆增值稅，並請於稅單上增列代繳人林萬和，將納稅義務人改為林萬和
    等人，且為防止林萬和惡意不繳稅金或蓄意脫產，請被告在本增值稅尚未繳清前
    ，地號三九七之土地禁止再分割移轉，被告復查決定以，本件該土地改良證明書
    涉及公務員圖利他人而取得，業經臺灣苗栗地方法院八十八年度訴字第一九七號
    作成刑事判決書，該判決書載明：「理由：：：三、八十六年初，林萬和代表興
    得公司，有意價購詹益和、徐永火、甲○○等所有坐落於苗栗縣苗栗市○○段第
    三九七及三九六之一、三九八之三：：土地，：：惟鑑於三九七、三九六之一地
    號土地增值稅總額高達：：近三千六百萬元，：：，乃亟思規避稅賦，因知悉土
    地改良工程費用得以扣抵增值稅，遂欲以虛偽之土地改良工程花費名義予以扣抵
    以求減少或免付稅捐，：：於八十六年六月、七月間，即推由李志謙出面與林萬
    和商談承攬事宜，羅錦榮、李瞻良、李志謙、紀文發、林萬和：：等五人經多次
    商談後，乃共同基於意圖自己不法利益之犯意聯絡，欲以虛構工程方法分兩階段
    辦理，：：先就第三九七地號土地申請第一階段土地改良，嗣則再就第三九六之
    一地號土地申辦第二階段土地改良，：：陳賢秋配合上開第三九七地號土地增值
    總值係二千六百八十三萬餘元，而為二千八百五十萬元之工程造價設計，另配合
    第三九六之一地號土地增值稅額係九百零八萬餘元而為九百八十二萬元之工程造
    價設計，之後並為不實之監造及虛偽之結算，其中第三九七地號土地結算工程費
    用係二千六百五十萬元，第三九六之一地號土地結算工程費用則係九百三十二萬
    五千元。：：並於八十六年九月二日八六府建都字第四六○六號函，八十六年九
    月二十四日八六府建都字一一八五九九號函副知苗栗縣稅捐稽徵處予以扣抵土地
    增值稅。：：不法逃漏土地增值稅達三千五百七十七萬一千一百五十六元。」是
    系爭土地改良費用既經法院判決係虛偽施作，自不應扣抵土地增值稅。且查土地
    稅法第五條之一：「土地所有權移轉，其應納之土地增值稅，納稅義務人未於規
    定期限繳納者，得由取得所有權人代為繳納。」本條立法意旨係為配合平均地權
    條例第五十條明定土地所有權移轉之土地增值稅由原土地所有權人繳納，並規定
    由取得所有權之人代為繳納，以免原土地所有權人藉故不繳土地增值稅，致無法
    完成移轉登記手續而影響權利人之權利，本案土地為有償移轉，依前揭土地稅法
    第五條第一項第一款明定納稅義務人為原所有權人，納稅主體不得變更等由，而
    駁回原告復查之申請，依首揭規定及函釋，原處分及復查決定並無違誤。
四、原告雖起訴主張：(一)原告所有坐落苗栗市○○段三九六之一等地號土地出售訴外
    人林萬和，當時雙方約定該土地增值稅由承買人負責繳納；(二)依據民法第二五五
    條條例，契約係雙方當事人之意思表示，非於一定時期為給付不能達到其契約之
    目的，而契約當事人之一方，不按契約給付者，他方當事人得不為催告解除其契
    約。又民法第二六四條規定：因契約互負債務，於他方當事人未為對待給付前，
    得拒絕自己之給付。(三)依據憲法第二十四條規定，凡公務人員違法侵害人民之自
    由或權利者，除依法律受懲戒外，應負刑事及民事責任，被害人民就其所受損害
    並得依法律向國家請求賠償，又大法官釋字第四四號釋文載明：契約係雙方當事
    人之履行權利與義務之規範，相互遵守承諾不得違約，如有一方違約他方得視為
    契約失效，隨時可以終止契約。(四)依據憲法第一七一條規定：法律與憲法牴觸者
    無效，同法第一七二條：命令與憲法或法律牴觸者無效，另依據土地法第二○六
    條：土地增值稅拖延不繳者，可以執行拍賣該土地，所得價款抵扣該增值稅金，
    餘額始發還土地所有權人，所以原告是依據被告簽發免徵該土地增值稅後，始辦
    理該土地所有權移轉登記。(五)因訴外人等為貪圖利益竟以虛偽不實土地改良為由
    ，向被告申請土地改良工程費抵扣土地增值稅，而被告依據土地稅減免條例第二
    十五條規定受理，應會同查核會勘核定後十日內以書面通知申請人。(六)被告再三
    指稱該增值稅係虛偽不實之土地改良工程費來抵扣，這完全是被告推卸責任，因
    依土地稅減免條例第二十五條規定被告應會同勘驗，始得核發該土地增值稅，所
    以證明本案係被告業務疏失應負責賠償，否則被告就是共同參與圖利訴外人之行
    為，才不向訴外人追繳，讓訴外人獲龐大利益。(七)被告應依據臺灣苗栗地方法院
    刑事八八訴字第一九七號判決向訴外人追繳該遺漏土地增值稅，反而向臺灣高等
    法院臺中分院九○上訴字第一三七號陳訴業已有人追繳，不必再行追繳，顯然依
    理、依情、依法均不合，袒護訴外人顯有不當云云，然查：
    (一)本件被告係以原告於八十六年九月二十七日以出售其所有座落苗栗市○○段三
      九六之一地號土地與訴外人林萬和為由，申報土地增值稅，經計算其土地增值
      稅額為五、三○○、○八二元，有土地增值稅申報書，及土地買賣所有權移轉
      契約書影本附於復查卷內可證。而上開土地有償移轉，原告申報土地增值稅時
      ，並檢具苗栗縣政府八十六年九月二十四日八六府建都字第一一八五九九號函
      所附土地改良證明書，向被告申報土地移轉現值。經被告扣除該筆土地改良費
      用九、三二五、○○○元後，核定土地增值稅為○元。而上開土地改良證明書
      取得，係屬虛偽不實，已經臺灣高等法院臺中分院九十一年度上更(一)字第二一
      八號刑事判決認定：「：：：三、八十六年初，林萬和代表興得公司，有意價
      購詹益和、徐永火、甲○○等所有、坐落於苗栗縣苗栗市○○段第三九七及三
      九六之一、三八九之三、三九八、四○二等五筆地號、合計面積共四千五百六
      十一平方公尺之土地（雙方約定由買方繳納土地增值稅），擬用為興建住宅出
      售，惟鑑於該第三九七、三九六之一地號士地增值總額高達新台幣（以下同）
      約二千餘萬元（如未實施土改工程，前開第三九七地號土地應繳納土地增值稅
      一千五百六十七萬一千二百八十七元，第三九六之一地號土地應繳納土地增值
      稅五百三十萬零八十二元，合計應繳納土地增值稅二千零九十七萬一千三百六
      十九元），林萬和因得悉土地改良工程費用得以扣抵增值稅，欲以虛偽之土地
      改良工程費用扣抵土地增值稅之方式以求減少或免付稅捐，乃至都計課詢問羅
      錦榮有關申請辦理土地改良工程之程序，羅錦榮見有機可乘，乃於八十六年六
      月、七月間，先由李志謙出面與林萬和商談承攬土地改良工程事宜，經羅錦榮
      、李瞻良、李志謙、紀文發、林萬和等五人多次商談後，乃共同基於意圖為自
      己不法利益之犯意聯絡，共同計劃以先後在前開三九六之一、三九七地號土地
      上施做虛偽土地改良工程方法分兩階段辦理，並由李志謙、羅錦榮、李瞻良等
      人向林萬和以第三九七地號土地改良工程工程費六百四十萬元、第三九六之一
      地號土地改良工程工程費二百萬元之價格承包後，再以借牌費及發票費由李志
      謙等三人支付之條件，將第三九七地號土地改良工程以二百二十萬元、第三九
      六之一地號土地改良工程二百萬元之價格轉包予金義公司紀文發，由紀文發實
      際施作土地改良工程之表象工程，並於紀文發施工後由知情之羅錦榮給予通融
      複驗及核發土地改良驗證書以供林萬和申辦扣抵土地增值稅額之用。林萬和並
      於八十六年六、七月間，覓得陳賢秋建築師事務所之負責人陳賢秋負責上開土
      地二筆之土地改良工程設計及監造工作，陳賢秋明知林萬和委託其設計之前開
      三九六之一及三九七地號土地改良工程係為規避土地增值稅之虛偽表象工程，
      並非依其設計圖樣實際施工，竟仍與上開林萬和等五人基於共同犯意聯絡，欲
      圖使林萬和不法逃漏稅捐及使羅錦榮、李瞻良、李志謙等人圖得不法利益，乃
      故意就上開土地二筆為浮誇不實之土地改良工程設計，並將其設計之土地改良
      工程所需費用儘量相當於該二筆土地應繳納之增值稅額（陳賢秋為配合上開第
      三九七地號士地增值總額而為二千八百五十萬元之工程造價設計，另配合第三
      九六之一地號土地增值總額而為九百八十二萬元之工程造價設計），以配合林
      萬和事後得以土地改良費用扣抵應繳納之土地增值稅。另因上開第三九七地號
      土地改良工程設計造價金額高達二千八百五十萬元，依規定需由乙級以上資格
      之營造廠始得承攬，紀文發之金義公司並不具有乙級營造廠資格，李志謙遂透
      過嘉晟營造有限公司之陳振明（另涉犯幫助林萬和逃漏稅部分由檢察官偵查中
      ）向思萱營造有限公司（名義負責人為陳山淙）借牌承造，實際上則仍由紀文
      發負責施工，施工所需建材則由林萬和向金星公司採購，施作期間（第三九七
      地號土地申報開工期間為八十六年七月二十五日至八月二十五日，第三九六之
      一地號土地申報開工期間為八十六年九月十日至九月二十五曰），林萬和及廖
      學良二人並均在場指導紀文發如何施作表象工程，陳賢秋、李志謙二人亦曾到
      場巡視。其間，陳賢秋為配合執行前述二階段虛偽之土地改良工程，遂依林萬
      和指示，欲先行按工程設計總價百分之一比例計算分別給付予承辦該案之羅錦
      榮二十八萬五千元及九萬八千二百元，該兩筆款項並經林萬和以「設計、監造
      費」名義將一百二十一萬三千元及四十七萬四千八百元各乙筆分別匯交陳賢秋
      收取，原應由陳賢秋從上開款項中代轉給羅錦榮，惟因羅錦榮表示已獲得承攬
      該土地改良工程可自其浮報予林萬和之工程款中圖得利益無庸另行給付而未予
      收受。四、紀文發因而在前開第三九六之一地號土地上為虛偽表象工程如下：
      、陡坡整平應行填方部分並未填土而係以鐵架支撐及舖設模板方式偽裝辦理
      。、擋土牆部分係以架設模板後噴漿方式偽裝。、排水溝部分係以混凝土
      在路面沿虛偽構築支擋土牆側邊澆置並偽裝成排水溝及溝蓋，其下方直接臨土
      無溝底溝槽之施作。、以模板偽裝為路表平面，在其上鋪設薄層碎石級配。
      在前開第三九七地號土地為虛偽表象工程如下：、坡道兩側以模板及灌漿方
      式構築擋土牆以穩固坡道承受載重程度，但擋土牆內部未紮鋼筋，僅沿地表構
      築，並未開挖深入地底施作擋土牆基礎。、柏油路面僅餘路表鋪設薄層瀝青
      ，並未壓實。、基地表面鋪設薄層屬碎石級配約十公分厚，僅推平未壓實。
      、基地表面縱向及橫向排水溝係於路表面以混凝土澆置並加工作成排水溝牆
      及溝蓋形狀，其下方直接臨土無溝底及溝槽。、基地四周圍擋土牆仍係以混
      凝土在地表面沿基地四周澆置並加工作成擋土牆頂面形狀及附掛虛偽之排水溝
      ，並未實際開挖基礎及構築牆體。陳賢秋於紀文發就上開土地二筆為不實之表
      象工程施作完畢後，即應允林萬和之要求而不實之結算，並將第三九七地號土
      地結算工程費用記載為二千六百五十萬元、將第三九六之一地號土地結算工程
      費用記載為九百三十二萬五千元，並與紀文發二人開立不實之工程數量計算決
      算表、決算書、驗證書，及由二人分別在上開不實之文書上蓋用「陳賢秋建築
      師事務所、陳賢秋」及「金義營造有限公司、紀文發」章戳或蓋用「思萱營造
      有限公司、陳山淙」等章戳以為不實之簽證，以供林萬和於完工後以原地主名
      義向都計課羅錦榮申請土地改良工程複勘，嗣羅錦榮於林萬和申請複勘時，於
      八十六年九月二十八日佯為形式之複勘，並分別於八十六年九月一日、九月二
      十三日簽准上開土地之雜項使用執照而核發不實之土地改良驗證書，並以八十
      六年九月二日八六府建都字四六○六號函、八十六年九月二十四日八六府建都
      字一一八五九九號函副知苗栗縣稅捐稽徵處予以扣抵土地增值稅。之後林萬和
      即指示紀文發將上開虛構工程予以拆除，林萬和因而減免土地增值稅達二千零
      八十五萬五千零四十元（未實施土地改良應繳納稅額00000000元--因施作虛偽
      之土地改良僅繳納稅額16329元=00000000元）。林萬和因而交付李志謙第三九
      七地號土地改良工程款六百四十萬元、第三九六之一地號土地改良工程費二百
      萬元合計八百四十萬元，李志謙給付第三九七地號土地實際施工款二百十萬元
      、第三九六之一地號土地實際施工款六十萬元予紀文發，並給付購買前開發票
      （三九七地號購買發票費用為二百五十一萬七千五百元，第三九六之一地號購
      買發票費用為八十八萬五千八百七十五元）及借牌費（第三九七地號借牌費一
      百零六萬元，三九六之一地號牌費二十三萬三千一百二十五元，三九六之一地
      號部分因係由金義承作，故牌費支付給紀文發）後，得款一百萬零三千五百元
      （第三九七地號部分：承包工程費640萬元-轉包程程費210萬元-借牌費106
      萬元-購買發票費251.75萬元=72.5萬元。第三九六之一地號部分：承包工程
      費200萬元-轉包工程款60萬元-紀文發牌費23.3125萬元-購買發票費88.5857萬
      元=28.1萬元，合計得利100.35萬元），除部分供羅錦榮、李志謙、李瞻良等
      三人吃喝玩樂花用外，羅錦榮分得四十萬餘元、李瞻良分得數萬元、李志謙分
      得五十萬元。陳振明明知其所開設經營之嘉晟營造有限公司並無承造前述第三
      九七地號土地改良工程事實，竟圖營利而先後開立合計面額共達二千六百八十
      萬元之發票二十張，售與李志謙提交林萬和收存，以掩飾前述掛名承造及虛偽
      構工之事實。」等情，並於上開刑事案件調查審理中，前開事實，除據被告紀
      文發坦承不諱外，復據被告羅錦榮、李志謙、陳賢秋在調查站及偵查中供稱在
      卷，此經本院調取臺灣高等法院臺中分院九十一年度上更(一)字第二一八號貪污
      治罪條例案件全卷核閱屬實，並有上開刑事判決一份附卷可參，雖上開判決尚
      未確定。然李志謙於八十八年六月五日在苗栗調查站供稱「（你是如何知悉前
      述兩筆地號土地僅係施作虛偽之表象工程？羅錦榮、李瞻良是否已事先知情？
      ）我記得在開工前林萬和已與我等（含羅錦榮、紀文發）取得共識，即係構築
      臨時性之構造物... 」、「（你承攬前述三九七、三九六之一地號土改工程，
      與林萬和商定之價格若干？）三九七地號六百四十萬；三九六之一地號二百萬
      。」、「（該兩筆地號土改工程是否均由金義營造紀文發負責施作？渠工程價
      金若干？實領若干？）均由紀文發負責施工，三九七地號土改工程以二百二十
      萬交給紀文發施工；三九六之一地號以六十萬交給紀文發施工，因三九六之一
      地號係由金義營造公司具名承造，故我除付給紀文發工程款外，尚需按工程決
      算價一定比例給與紀文發牌費及... 」（上開刑事判決書第十三頁），況台灣
      高等法院台中分院九十一年度上更(一)字第二一八號計刑事案件之被告陳賢秋、
      紀文發部分已判決確定並送執行，此亦有台灣高等法院台中分院九十二年十月
      十三日（九二）中分義刑志決九一上更(一)二一八字第一七二八八號函影本附於
      本院卷可稽（見本院卷第一一一頁），由上開事證，上揭事實已足堪認為實在
      ，且原告亦無法提出有上開土地改良施工之證明。從而，被告據以重新核定土
      地增值稅額為五、三○○、○八二元，並依法向原告補徵，揆諸上揭規定及函
      釋，並無違誤。
    (二)原告主張其所有坐落苗栗縣苗栗市○○段三九六之一等地號土地出售訴外人林
      萬和，當時雙方約定該土地增值稅由承買人負責繳納部分，按已規定地價之土
      地，於土地所有權移轉時，應按其土地漲價總數額徵收土地增值稅，為土地稅
      法第二十八條前段所明定；而土地為有償移轉者，土地增值稅之納稅義務人為
      原所有權人，亦為同法第五條第一項第一款所規定。依此等規定，負有繳納土
      地增值稅之人，其義務性質，係屬公法上之義務，縱土地買賣契約之當事人於
      契約中經雙方特約載明土地增值稅由買方負擔者，此項約定，自不能認為有改
      變納稅義務人之效力，亦均屬原告與買賣契約他方當事人間之私權關係，本件
      系爭土地所有權既已移轉，本件原告仍為前開系爭土地有償移轉時之土地納稅
      義務人，被告對之補徵本件土地增值稅，尚難認有違法之情事。
    (三)有關土地改良工程之勘查、改良費用評估標準及發給證明，依平均地權條例施
      行細則第十二條規定，均非稽徵機關之權責，原告主張被告應依土地稅減免條
      例第二十五條規定會同勘驗，始得核發該土地增值稅，被告業務疏失應負責賠
      償云云，顯有誤解。另「土地增值稅欠稅至一年屆滿仍未完納者，得由該管直
      轄巿或縣（巿）財政機關通知直轄巿或縣（巿）地政機關，將其土地及改良物
      一部或全部交司法機關拍賣，以所得價款抵償欠稅，餘款交還原欠稅人。」為
      土地法第二百零六條第一項所規定，而此一規定，係賦予相關權責機關對於欠
      繳土地增值稅之欠稅人，得以對其土地及改良物一部或全部交司法機關拍賣，
      以所得價款抵償欠稅之法律依據，與本件原課稅處分係確定本件原告依法有繳
      納上開核定數額之土地增值稅，並無關連。
五、綜上所述，本件原告主張均非可採，原處分及復查決定並無違誤，訴願決定予以
    維持，亦無不合，原告訴請撤銷原處分（復查決定）及訴願決定，為無理由，應
    予駁回。本件事證已臻明確，兩造其餘陳述及舉證，不影響本件之判斷，爰不一
    一論列，併予敘明。
據上論結，本件原告之訴為無理由，依行政訴訟法第一百九十五條第一項後段、第九
十八條第三項前段，判決如主文。
中　　華　　民　　國　　九十三　　　年　　　一　　　　月　　　五　　　　日
                 臺 中 高 等 行 政 法 院   第 三 庭
                                審 判 長 法      官　王　茂　修
                                         法      官　許　金　釵
                                         法      官　莊　金　昌
右正本證明與原本無異。
如不服本判決，應於判決送達後二十日內向本院提出上訴書狀，其未表明上訴理由者
，應於提起上訴後二十日內向本院提出上訴理由書（須依對造人數附具繕本）；如於
本判決宣示或公告後送達前提起上訴者，應於判決送達後二十日內補提上訴理由書（
須附繕本）。未表明上訴理由者，逕以裁定駁回。
提起上訴應預繳送達用雙掛號郵票三九○元（三十四元及五元郵票各十份)。
中　　華　　民　　國　　九十三　　　年　　　一　　　　月　　　五　　　　日
　　　　　　　　　　　　　　　　　　　　 法院書記官　蔡  騰  德
